【裁判字號】    97,訴,1637
【裁判日期】    971121
【裁判案由】    遷讓房屋
【裁判全文】
臺灣臺中地方法院民事判決              97年度訴字第1637號
原      告  甲○○
訴訟代理人  柳正村  律師
被      告  乙○○
訴訟代理人  林錦隆  律師
上列當事人間遷讓房屋事件，本院於民國97年11月4日言詞辯論
終結，判決如下：
    主      文
被告應將坐落台中市○區○○○段22-152地號土地及其上建物50
00建號即門牌號碼台中市○區○○路四段380號之房屋遷讓交還
原告。
被告應自民國97年6月3日起至交還上開房屋之日止，按月給付原
告新台幣貳萬玖仟捌佰玖拾陸元。
本判決遷讓返還房屋部分之履行期間為陸月。
原告其餘之訴駁回。
訴訟費用由被告負擔。
本判決於原告以新台幣壹佰陸拾貳萬捌仟元為被告供擔保後，得
假執行。但被告如以新台幣肆佰捌拾捌萬伍仟肆佰元為原告預供
擔保後，得免為假執行。
    事      實
甲、原告方面：
  一、聲明：除如主文第1項所示外，被告自民國97年6月3日起
      至交還主文第1項所示不動產之日止，按月給付原告新台
      幣（下同）60,732元，並陳明願供擔保請准宣告假執行。
  二、陳述：
    （一）兩造間之離婚訴訟，業經本院93年度婚字第1011號民
          事判決、台灣高等法院台中分院95年度重家上字第1
          號民事判決及最高法院97年度台上字第692號民事裁
          定確定在案。依據確定判決結果，判准兩造離婚，原
          告應給付被告5,077,002元及其法定利息，而被告占
          有坐落台中市○區○○○段22-152地號土地及其上建
          物5000建號即門牌號碼台中市○○路○段380號建物
          （下稱系爭不動產）判決分配予原告。兩造婚姻關係
          既已消滅，系爭不動產登記為原告所有，被告占有系
          爭不動產即無法律上之原因，其屬於無權占有。原告
          曾委託律師發函通知被告於文至1個月內遷讓系爭不
          動產，被告雖已於97年5月2日收受，惟迄今均未遷讓
          系爭不動產予原告。準此，原告本於所有人之地位請
          求被告遷讓系爭不動產。
    （二）兩造間離婚訴訟前於97年4月10日經最高法院裁定駁
          回確定在案，自該確定日起，被告即應考量搬離系爭
          不動產，而被告迄今尚未搬離，實不宜再酌定搬離系
          爭不動產之履行期。依據上開確定民事判決之內容，
          原告應給付被告金錢，並無酌定履行期，反而自93年
          6月18日起給付遲延利息，原告已盡履行義務，並於
          97年6月17日將應給付被告之本息6,092,403元，以本
          院97年度存字第2685號清償提存在案。因此，被告應
          立即搬遷房屋，倘本院再酌定履行期，對於原告顯不
          公平。
    （三）依財政部台灣省中區國稅局民權稽徵所96年度非住家
          用與營業用房屋、土地之一般租金標準表（下稱系稱
          標準表），台中市○區○○路三、四段每坪每月800
          元。系爭標準表之適用範圍，係納稅義務人所有之房
          屋，未供自住而有出租情形，不論其出租之目的，係
          供承租人住家或營業，均應適用系爭標準表核定租賃
          所得課徵個人綜合所得稅。職是，國稅局每年均派員
          調查各地之租金行情，並參酌各種市場因素。例如交
          通、位置等因素後，核定各地之租金標準，倘納稅人
          所申報之租賃所得，其金額低於系爭標準表之金額，
          則逕行調整租賃所得予以課稅。顯見系爭標準表之租
          金標準，足以反映當地當時之租金，不僅具有客觀性
          ，亦有合法性及目的性。因此，系爭房屋登記面積
          250.96平方公尺，其建坪為75.9坪，以每坪800元計
          算，合計60,732元，是原告依據侵權行為與不當得利
          之法律關係，請求被告自97年6月3日起至交還系爭不
          動產之日止，按月給付原告60,732元。
  三、證據：提出本院93年度婚字第1011號判決、台灣高等法院
      台中分院95年度重家上字第1號判決、最高法院97年度台
      上字第692號民事裁定、國庫存款收款書、土地登記第二
      類謄本、建物登記第二類謄本、律師函暨回執、97年房屋
      稅繳款書、提存書、財政部台灣省中區國稅局東山、民權
      稽徵所96年度非住家用與營業用房屋、土地之一般租金標
      準表、國稅局說明書及照片等件為證。
乙、被告方面：
  一、聲明：原告之訴及其假執行之聲請均駁回，並陳明願供擔
      保，請准免為假執行。
  二、陳述：
    （一）按判決所命之給付，其性質非長時間不能履行，或斟
          酌被告之境況，兼顧原告之利益，法院得於判決內定
          相當之履行期間，民事訴訟法第396條第1項定有明文
          。系爭不動產係被告於兩造婚姻關係存續中以執行牙
          醫業務所得購買，並登記於原告名下，屬夫妻間之財
          產，而非無償贈與原告。雖因夫妻剩餘財產之分配，
          而為原告現存之婚後財產，惟系爭不動產於81年間購
          入後，一樓部分即供作被告開設牙醫診所使用。因牙
          醫診所之搬遷，須考量病人之地區屬性，非長時間不
          能履行。被告預估尋找新地點、議價、簽約、過戶、
          交屋及裝潢等事項，均需各2個月以上，是請求法院
          酌定履行期間8個月。
    （二）兩造間原係夫妻，因離婚分產，導致原告請求被告遷
          讓系爭不動產，被告使用系爭不動產並非基於租賃關
          係。是原告以系爭租金標準表作為損害金計算之標準
          ，顯不合理，況且兩造之女兒現亦居住該處。退步言
          ，被告縱使有在系爭不動產處執行牙醫業務，惟系爭
          不動產供被告執行牙醫業務之營業場所使用部分，約
          16平方公尺，僅占全部樓地板面積約6.3%，是相當於
          租金之損害，應以每月16,151元計算始為合理。其租
          金計算式：（60,732元×16平方公尺÷250.96平方公
          尺）+（13,115元×234.96平方公尺÷250.96平方公
          尺）=16,151元。
    （三）依據兩造間於本院93年度婚字第1011號判決離婚等事
          件，系爭不動產經鑑定結果僅認定為9,641,000元，
          並以之為依據計算兩造之婚後財產，原告竟主張每月
          60,73 2元為被告不當得利之標準，顯屬過高。再者
          ，系爭不動產之二樓以上租金，其屬住家使用，其租
          金應以每月每坪300元計算為合理。
丙、本院依職權調閱本院93年度婚字第1011號、台灣高等法院台
    中分院95年度重家上字第1號及最高法院97年度台上字第692
    號離婚等事件民事卷宗，暨履勘門牌號碼台中市○區○○路
    4段380號之建物現場，查明使用現狀，並製有履勘筆錄附卷
    。
    理      由
壹、程序事項
    按訴狀送達後，原告不得將原訴變更或追加他訴。但擴張或
    減縮應受判決事項之聲明者，不在此限，民事訴訟法第255
    條第1項第3款定有明文。本件原告起訴日即97年6月26 日請
    求被告應將系爭不動產遷讓交還原告。並自97年6月3日起至
    交還上開房地之日止，按月給付原告13,115元。嗣於97年8
    月13日以民事準備書狀變更其請求為被告應將系爭不動產遷
    讓交還原告。並自97年6月3日起至交還上開房地之日止，按
    月給付原告60,732元。原告將按月給付金額自13,115元增加
    為60,732元，論其性質，屬擴張應受判決事項之聲明，揆諸
    前揭說明，原告擴張應受判決事項之聲明，自無不合，應予
    准許，先予敘明。
貳、實體事項
  一、原告起訴主張依兩造間離婚訴訟判決結果，原告雖應給付
      被告5,077,002元及法定利息，惟被告占有之系爭不動產
      判決分配予原告。兩造婚姻關係既已消滅，系爭不動產為
      原告所有，被告占有系爭不動產，其屬於無權占有。原告
      依據離婚判決結果，原告已盡給付義務，是被告應立即搬
      遷房屋，不宜再酌定履行期。是原告本於所有人之地位請
      求被告遷讓系爭不動產，並依據侵權行為與不當得利等法
      律關係，請求被告於遷讓系爭不動產前，按月給付原告60
      ,732 元之損害金等語。被告抗辯稱系爭不動產於81年間
      取得後，一樓部分即供被告開設牙醫診所使用。因牙醫診
      所之搬遷，考量病人之地區屬性，非長時間不能履行，故
      請求酌定履行期間8個月。而兩造間並無租賃關係，原告
      以系爭租金標準表作為損害金計算標準，顯不合理，況兩
      造之女亦居住於系爭不動產處。退步言，縱使被告於系爭
      不動產執行牙醫業務，惟系爭不動產供被告執行牙醫業務
      之場所，僅約16平方公尺，占全部樓地板面積約6.3%，是
      應以每月16,151元計算始為合理，參諸系爭不動產經鑑定
      結果之價值為9,641,000元，足見原告主張每月60,732元
      為被告返還不當得利之標準，顯屬過高等語置辯。
  二、按不動產物權，依法律行為而取得、設定、喪失、及變更
      者，非經登記，不生效力。而所有人對於無權占有或侵奪
      其所有物者，得請求返還之；對於妨害其所有權者，得請
      求除去之；有妨害其所有權之虞者，得請求防止之。民法
      第758條及第767條分別定有明文。職是，不動產所有權人
      基於物上請求權，對於無權占有或侵奪其不動產者，得行
      使民法第767條前段規定之所有物返還請求權，請求無權
      占有人或侵權行為人返還之。原告主張其為系爭不動產所
      有人，請求被告返還系爭不動產，本院自應審究原告是否
      為系爭不動產所有人？被告是否無權占有系爭不動產？作
      為判斷原告請求被告返還系爭不動產有無理由之基礎。經
      查：
    （一）原告主張兩造間之離婚訴訟，業經本院93年度婚字第
          1011號民事判決、台灣高等法院台中分院95年度重家
          上字第1號判決及最高法院97年度台上字第692號民事
          裁定確定在案。依據確定民事判決結果，除判准兩造
          離婚外，並將系爭不動產分配予原告所有等事實。業
          據原告提出本院93年度婚字第1011號民事判決、台灣
          高等法院台中分院95年度重家上字第1號判決、最高
          法院97年度台上字第692號民事裁定、土地登記第二
          類謄本、建物登記第二類謄本及97年房屋稅繳款書等
          件（參照本件卷宗第7至35頁、第38頁）為證。復為
          被告所不爭執（參照本院97年7月29日言詞辯論筆錄
          即本件卷宗第44頁）。經本院調閱前開民事事件卷宗
          ，查明屬實。從而，原告為系爭不動產所有人，足堪
          認定。
    （二）兩造間婚姻關係業於97年4月10日消滅（參照最高法
          院97年度台上字第692號民事裁定），系爭不動產登
          記為原告所有，是依據民法第758條之規定，原告為
          系爭不動產所有人。被告已非原告之配偶，亦無合法
          占有系爭不動產之權源，是被告占有系爭不動產即無
          法律上之原因，顯屬於無權占有。原告前委託律師發
          函通知被告，請求其於文至1個月內遷讓系爭不動產
          等語，被告確於97年5月2日收受等事實，此有原告提
          出律師函與郵件收件回執等件（參照本件卷宗第36至
          37頁）為證。被告就其收受請求遷讓系爭不動產之律
          師函，暨迄今均未遷讓系爭不動產予原告等事實，均
          不爭執（參照本院97年11月4日言詞辯論筆錄即本件
          卷宗第67頁）。準此，原告本於不動產所有人之地位
          ，請求被告自97年6月3日起遷讓系爭不動產予原告，
          於法有據，為有理由，應予准許，本院判決如主文第
          1項所示。
  三、按因故意或過失，不法侵害他人之權利者，負損害賠償責
      任。無法律上原因而受利益，致他人受損害者，應返還其
      利益。民法第184條第1項前段及第179條前段分別定有明
      文。依不當得利之法則請求返還不當得利，以無法律上之
      原因而受利益，致他人受有損害為其要件，故其得請求返
      還之範圍，應以對方所受之利益為度，非以請求人所受損
      害若干為準，又無權占有他人土地，可能獲得相當於租金
      之利益為社會通常之觀念，最高法院61年台上字第1695號
      著有判例。職是，不動產所有人對於無權占有其不動產者
      ，得依據侵權行為或不當得利之法律關係，請求無權占有
      人給付相當於租金之金額。原告主張系爭建物之租金為每
      坪每月800元，系爭建物之登記面積為75.9坪，是原告得
      依據侵權行為與不當得利之法律關係，請求被告於交還系
      爭不動產前，按月給付原告60,732元等語。被告抗辯稱被
      告有在系爭不動產處執行牙醫業務，而供被告執行業務之
      使用部分，僅占系爭建物面積約6.3%，是相當租金之損害
      ，應以每月16,151元計算為合理。況系爭不動產之二樓以
      上租金，其屬住家使用，其租金應以每月每坪300元計算
      為合理等語。是本項兩造之爭執有二：（一）被告占有使
      用系爭建物之面積為何？（二）相當於租金之利益或損害
      ，應如何計算，始稱合理？本院自應審究之。經查：
    （一）本院於97年9月24日會同兩造至系爭不動產現場履勘
          ，履勘結果得知，系爭建物門牌號碼為台中市○區○
          ○路4段380號，其為1至5層樓之建物，有地下室與一
          樓騎樓，外牆懸掛田牙醫診所之招牌。地下室部分為
          製造花飾工作室，其間推置原告職業使用之器材與工
          具，被告並無放置物品於此處；一樓部分由被告經營
          田牙醫診所，騎樓停放被告與其病患之交通工具，可
          認定為被告占有使用；二樓部分為客廳及餐廳，由原
          告與其成年子女共同占有使用；三樓部分為主臥房，
          現放置原告衣服及物品，被告未使用該臥房；四樓部
          分有二間房間，被告與其女兒各占有使用一間房屋；
          五樓部分為非獨立增建建物，作為神明廳使用，有放
          置之雜物，而無法確定為何人占有使用等事實，此有
          本院97年9月24日勘驗筆錄與系爭建物照片（參照本
          件卷宗第61至65頁），附卷可憑。
    （二）因原告未居住該處，對系爭建物並無事實之管領力，
          故原告命有事實管領力之被告，返還系爭不動產，雖
          於法有據。然而，因系爭建物現為被告與其成年子女
          居住其間，原告亦有物品置於系爭建物中，兩造間就
          系爭建物，並無租賃或借用關係，是原告為所有人可
          自由進出系爭不動產，既如前述。故計算相當於租金
          之利益或損害，應以被告事實管領之部分為準，始稱
          合理。準此，本院依據履勘結果認定被告事實管理部
          分。被告事實管領部分，包含一樓、一樓騎樓、二樓
          客廳與餐廳、四樓之一間房間。有鑑於二樓之客廳與
          餐廳，就日常生活起居而言，屬整體使用，實無法分
          割使用，是被告居住於系爭建物中，自不因其子女共
          同使用客廳與餐廳，而有礙於被告對二樓之事實管領
          力，是被告對二樓之全部有事實管領。至於四樓部分
          ，被告僅使用一間房間，作為起居之用途，另一間房
          間為成年子女使用，並非被告所事實管領，故被告對
          於四樓部分之事實管領，僅有二分之一之面積。詳言
          之，被告事實管領系爭建物之面積，本院參諸系爭建
          物之登記謄本可知，一樓有31.70平方公尺、騎樓有1
          6.17平方公尺、二樓有49.18平方公尺、四樓有24.04
          平方公尺（計算式：48.08平方公尺÷2），合計121.
          09平方公尺即37.37坪（計算式：121.09平方公尺÷3
          .24），是本院以被告事實管領系爭房屋部分，計算
          被告應給付之相當於租金之利益或損害。至於系爭建
          物之其餘部分，並非被告事實管領，故原告就此部分
          ，自不得請求相當於租金之利益或損害。
    （三）依財政部台灣省中區國稅局民權稽徵所96年度非住家
          用與營業用房屋、土地之一般租金標準表，可知台中
          市○區○○路三、四段每坪每月800元。該標準表之
          適用範圍，係納稅義務人所有之房屋，未供自住而有
          出租情形，不論其出租之目的，係供承租人住家或營
          業，均應適用系爭標準表核定租賃所得課徵個人綜合
          所得稅。系爭不動產坐落北區○○路三、四段之地區
          ，系爭房屋現供被告營業與居住之用，即有適用每坪
          每月800元之標準。再者，系爭不動產坐落台中市○
          ○路○段，正臨20米道路，並鄰近崇德路，是交通便
          利，而該地區商業活動繁榮，被告使用一樓與騎樓屬
          系爭建物之精華所在，被告亦有意以1,550萬元之價
          金向原告購買系爭不動產。從而，本院審酌系爭不動
          產坐落地區之便利性、商業活動、被告使用現狀、被
          告之所出價金及系爭標準表等情事，認為以每坪每月
          800元計算原告之損害標準，是為適當，自無庸區分
          一樓租金與二樓以上租金之標準。是原告依據侵權行
          為與不當得利之法律關係，請求被告自97年6月3日起
          至交還系爭不動產之日止，按月給付原告29,896元（
          計算式：37.37坪×800元），為有理由，本院判決如
          主文第2項所示，逾此部分，應於駁回。
  四、按判決所命之給付，其性質非長期間不能履行，或斟酌被
      告之境況，兼顧原告之利益，法院得於判決內定相當之履
      行期間。履行期間，自判決確定或宣告假執行之判決送達
      於被告時起算。法院依第1項規定定履行期間，於裁判前
      應令當事人有辯論之機會。民事訴訟法第396條第1項前段
      、第3項及第4項定有明文。本件訴訟係因遷讓系爭不動產
      而生，其性質屬長期間不能履行。是本院是否應酌定履行
      期間？經查：
    （一）原告主張兩造間離婚訴訟經確定在案後，被告即應考
          量搬離系爭不動產，而原告依據該確定民事判決之內
          容，原告應給付被告金錢，原告已履行完畢，不應再
          酌定搬離系爭不動產之履行期云云。被告抗辯稱其自
          81年間迄今於系爭不動產一樓經營牙醫診所使用，因
          牙醫診所之搬遷，非長時間不能履行。被告請求酌定
          履行期間8個月等語（參照本院97年11月4日言詞辯論
          筆錄即本件卷宗第67頁）。從而，本院就定履行期間
          ，已於裁判前賦予
          當事人有辯論之機會。
    （二）系爭不動產係兩造婚姻關係存續中即81年間取得，一
          樓部分即供作被告開設牙醫診所使用。有鑑於被告使
          用系爭不動產經營牙醫業務十幾年，而牙醫診所之搬
          遷，須考量病人之地區屬性，非長時間不能履行。被
          告尋找新診所之地點，不論係自購或承租，進而議價
          、簽約、交屋及裝潢等事項，欲令被告於短期間自系
          爭不動產遷出，另覓他處營業與居住，現實上顯有困
          難。況遷讓房屋本非立時可就，其性質非長期間不能
          履行，且兩造原有婚姻關係，其與一般無權占有之關
          係，容有差異。是本院爰審酌實際情況，定6個月履
          行期間以利被告另行覓屋搬遷，以資兼顧。
  五、本件以系爭房屋課稅現值975,400元與系爭土地公告現值
      3,910,000元，即系爭不動產之價值4,885,400元核徵裁判
      費，原告附帶請求不當得利或損害賠償部分，並未合併計
      算訴訟標的價額。本院審酌上情，爰依民事訴訟法第79條
      規定，命被告負擔本件全部訴訟費用。
  六、兩造陳明願供擔保，聲請宣告假執行及免為假執行宣告，
      核無不合，爰酌定相當擔保金額，均准許之。
參、訴訟費用負擔及假執行宣告之依據：民事訴訟法第79條、第
    390條第2項、第392條第2項、第3項、第396條第1項前段、
    第3項、第4項。
中    華    民    國    97    年    11    月    21    日
                  民事第三庭    法  官  林洲富
以上正本係照原本作成。
如對本判決上訴，須於判決送達後20日內向本院提出上訴狀。
中    華    民    國    97    年    11    月    21    日
                                書記官  柳寶倫


司法院資訊處製作；財團法人民間司法改革基金會備份。
